【裁判字號】    91,上訴,1688
【裁判日期】    920129
【裁判案由】    違反水土保持法
【裁判全文】
臺灣高等法院高雄分院刑事判決                  九十一年度上訴字第一六八八號
    上  訴  人
    即  被  告  甲○○  男 .
右上訴人因違反水土保持法案件，不服臺灣屏東地方法院九十年度訴字第一七八號中
華民國九十一年七月三十日第一審判決（起訴案號：臺灣屏東地方法院檢察署八十九
年度偵字第四三六七號）提起上訴，本院判決如左：
    主  文
上訴駁回。
    事  實
一、甲○○與盧文發因知悉陳志寬欲購買土石，二人乃居中媒介，共同介紹屏東縣獅
    子鄉○路段二七四號山坡地之所有權人韓英雄及同鄉○○段十五地號山坡地之所
    有權人郭秋花予陳志寬（除甲○○外，餘均已經另案審結）認識，韓英雄及郭秋
    花並書立同意書同意其等開採上開土地內之土石。甲○○、盧文發及陳志寬三人
    明知在山坡地開挖整地，應先經調查規劃，依水土保持技術規範實施水土保持之
    處理與維護，竟基於違反水土保持法之概括犯意，先後夥同韓英雄及郭秋花，於
    事先未擬具水土保持計畫，並送主管機關核定之情形下，即在上開山坡地上採取
    土石。於民國八十九年七月二十日，先由甲○○與盧文發，至新路段二七四號山
    坡地上開挖，總計開採之面積為○‧二○六六公頃，同月二十六日，再由陳志寬
    委請不知情之友人葉清鑑，僱用不知情之黃鵬仰、陳嘉瑞，將上開採得之石塊載
    運外出，嗣於同日十一時許，為警在新路段二七四號土地之產業道路上查獲。詎
    甲○○仍未見悔意，復承前揭犯意，於八十九年八月六日，由盧文發僱請不知情
    之鄭國臣、鄭國顓，駕駛挖土機至楓林段十五地號山坡地開採，甲○○則負責現
    場指揮，翌日為警於上址查獲，總計開挖面積為○‧一八七八公頃（原審誤植為
    ○‧二○六六公頃）。上開山坡地，因甲○○等人之違法開挖行為，使原地表之
    植生盡遭破壞，地表裸露，均有水土流失之情況。
二、案經屏東縣警察局移送及屏東縣警察局枋寮分局報告臺灣屏東地方法院檢察署檢
    察官偵查起訴。
     理  由
一、訊據上訴人即被告甲○○固坦承介紹韓英雄與郭秋花予陳志寬，惟均矢口否認有
    違反水土保持法之犯意，辯稱：我只是受僱盧文發負責買便當及打雜，同意書內
    容均由盧文發與陳志寬找地主談好後，才拿給我簽名，我為了要領工錢，才在同
    意書上簽名，我不知道這樣是違法的，我在警察局謊稱盧文發、鄭國臣及鄭國顓
    受僱於我，是盧文發要我這麼說的，我怕領不到工錢，才答應他的云云。經查：
(一)屏東縣獅子鄉○路段二七四號、同鄉○○段十五號土地，分別為韓英雄、郭秋花
    所有，且為屏東縣政府報請行政院核定、公告之山坡地範圍，有土地謄本二紙及
    屏東縣政府九十屏府農保字第五○八九六號函在卷可稽（臺灣屏東地方法院檢察
    署八十九年度偵字第四三六七號卷影本第一八至一九頁、八十九年度偵字第四五
    五八號卷影本第四一頁、原審卷第二三頁），均屬水土保持法所規範之山坡地。
    而上開土地所有人韓英雄及郭秋花同意由甲○○處理開採之土石，甲○○則再經
    由盧文發之介紹，將土石售予陳志寬等情，均據被告陳志寬、盧文發及甲○○供
    明在卷（原審卷第七十至七六頁），復有韓英雄與甲○○及郭秋花與甲○○簽具
    之同意書影本在卷可稽（見枋警刑字第五六一一號卷影本第二一頁、屏東縣警察
    局刑案偵查卷影本內），則被告甲○○亦屬經由土地所有人韓英雄及郭秋花同意
    ，共同參與採取土石之使用行為，其既為該山坡地之有權使用人，依法負有實施
    水土保持處理與維護之義務，為水土保持法第四條之水土保持義務人，合先敘明
    。
(二)被告甲○○夥同盧文發等人，共同於前揭山坡地上開挖等情，業據共同被告盧文
    發於原審審理中供陳「我只有挖取新路段第二四七號土地，我是跟甲○○他們一
    起去的」等語（原審卷第七四頁），且同案被告郭秋花於原審及本院審理時到庭
    供稱：「（問：何人與妳接洽購買土石事宜？）是甲○○跟我談的」等語（原審
    卷第七八頁、本院九十一年十二月十六日訊問筆錄）；鄭國臣、鄭國顓亦分別於
    原審供稱：「（問：是何人指示開挖地點？）是甲○○、盧文發跟陳志寬」等語
    屬實（原審卷第八十頁），足見被告甲○○從洽談至指揮開採現場均有參與新路
    段二七四號及同鄉○○段十五號土地之土石開採。而上開開挖行為實施前，確實
    未依水土保持法規定，先擬具水土保持計畫經屏東縣政府核定，亦據獅子鄉分駐
    所會同鄉公所人員勘查屬實，有勘查報告在卷為憑（原審卷第三二頁），復經檢
    察官及原審分別會同枋寮地政人員到場勘驗無訛，製有勘驗筆錄、現場照片、土
    地複丈成果圖等附卷可按（臺灣屏東地方法院檢察署八十九年度偵字第四三六七
    號卷影本第二六至二七頁、原審卷第九六頁至一０三頁、第一一三至一一四頁）
    。再者，獅子鄉○路段二七四號山坡地，入口左側已被違法開挖，且開挖部分緊
    臨產業道路邊坡，依現場判斷有因開挖行為致使地表逕流水集中而致水土流失之
    情況，甚至可能危及產業道路之安全；另獅子鄉○○段第十五地號山坡地，於開
    挖基地下方之低窪處有淤泥沉積之情形，由於基地側植被覆蓋尚不差，顯見此處
    之淤泥係由上方基地開發而致生水土流失之結果，又面向開窪基地之右側為野溪
    ，部分野溪河道斷面已被侵佔而縮小，由於開發基地上方之集水面積大，將致使
    河道之斷面難以承受地表逕流水而易造成河道沖蝕等情，均有國立屏東科技大學
    屏科大建保字第六七二一號、九○屏科大建保字第三○七二號函及照片等附卷
    （臺灣屏東地方法院檢察署八十九年度偵字第四三六七號卷影本第二七頁背面、
    原審卷第一八六至一八八頁），可資參佐，足認上開山坡地確已因被告與盧文發
    等人之違法開挖，而有水土流失之情形。
(三)另被告甲○○雖辯稱不知為違法云云，惟：按刑法第十六條規定不得因不知法律
    而免除刑事責任，所謂不知法律，係指對於刑罰法律有所不知，且其行為不含惡
    性者而言，系爭土地位於山坡上，早經政府公告為山坡地，且臺灣近幾年來，因
    違法開墾山坡地，又未做好水土保持工作，致造成土石流氾濫，每年均釀成重大
    災害，屢屢由報章媒體揭露，早為公眾週知之事實，被告辯稱不知其等之開採行
    為為違法云云，已有疑義。又被告於八十九年七月二十六日已為警查獲在新路段
    二七四號山坡地上違法開採，竟仍無悔意，繼續找尋楓林段第十五地號山坡地，
    以供採取土石，且二度配合共同被告盧文發之要求，於警訊時為不實之供述，益
    證被告已明知其等之行為違法，而仍故意為之，是被告所辯自不足採，其犯行洵
    堪認定。
二、按於山坡地為採取土石之使用行為，被告甲○○為水土保持義務人，依法應先擬
    具水土保持計畫，送請主管機關核定，水土保持法第八條第一項第三款、第十二
    條第一項定有明文；故核被告違反前開規定，未先擬具水土保持計劃，致生水土
    流失所為，應論以水土保持法第三十三條第三項前段之罪，雖山坡地保育利用條
    例第三十五條第三項前段亦有相同處罰，然依水土保持法第一條第二項之規定：
    「水土保持，依本法之規定，本法未規定者，適用其他法律之規定。」則水土保
    持法就立法體例而言，係立於特別法之地位，且適用時排除其他法條之適用，僅
    水土保持法未規定時，始有其他法律適用之餘地。故水土保持法既屬山坡地保育
    利用條例之特別法，依法規競合之特別法應優先於普通法而適用之原理，被告所
    為，應論以水土保持法第三十三條第三項前段之罪（最高法院八十八年台非字第
    二七八號判決意旨參照）。被告就上揭犯行，與盧文發、陳志寬、韓英雄、郭秋
    花有犯意聯絡及行為分擔，皆為共同正犯。被告先後二次犯行，時間緊接，方法
    相同，觸犯構成要件相同之罪名，應依連續犯規定，論以一罪。
三、原審以被告罪證明確，適用水土保持法第三十三條第三項前段、刑法第十一條前
    段、第二十八條、第五十六條、第四十一條第一項前段、罰金罰鍰提高標準條例
    第二條規定，審酌被告等為圖一己之利，違法開墾山坡地，破壞自然景觀，及造
    成水土流失等情況，量處有期徒刑六月，並諭知易科罰金之標準。原判決認事用
    法核無違誤，量刑亦稱妥適，被告上訴意旨否認犯罪而指摘原判決不當，為無理
    由，應予駁回。
四、又被告行為後，刑法第四十一條業於九十年一月十日修正公布施行，同年月十二
    日生效，而修正公布之刑法第四十一條第一項所規定者，係將修正前原所規定犯
    最重本刑三年以下有期徒刑之罪，而受六個月以下徒刑或拘役之宣告得易科罰金
    之要件，修改為犯最重本刑為五年以下有期徒刑之罪，而受六個月以下有期徒刑
    或拘役之宣告得易科罰金之要件，惟按刑法第二條第一項但書適用有利於行為人
    之法律時，除有特別規定及事關執行如易服勞役、易科罰金、易以訓誡、數罪併
    罰之定執行刑及緩刑等，不應適用舊法者外，既認行為時法為有利於行為人，即
    不容對於其他關係條文，復參用裁判時法，以紊系統，最高法院二十九年上字五
    二五號著有判例可資參照，是關於易科罰金之法律並無比較新舊法之問題應一律
    適用新法，原審就此部分雖認涉及新舊法比較，並有刑法第二條第一項前段之適
    用，惟結論並無二致，是尚不構成撤銷理由，併予敘明。
五、另被告被訴違反山坡地保育利用條例部分，經原審判決無罪，因檢察官未為上訴
    而告確定，附此敘明。
據上論斷，應依刑事訴訟法第三百六十八條，判決如主文。
本案經檢察官方娜蓉到庭執行職務。
中    華    民    國      九十二      年      一      月     二十九   日
                              臺灣高等法院高雄分院刑事第一庭
                                  審判長法官  曾永宗
                                        法官  郭玫利
                    法官  邱永貴
右正本證明與原本無異。
如不服本判決應於收受本判決後十日內向本院提出上訴書狀，其未述上訴理由者，
並得於提起上訴後十日內向本院補提理由書狀（均須按他造當事人之人數附繕本)「
切勿逕送上級法院」。
                                      書記官  梁雅華
中    華    民    國      九十二      年      一      月     二十九   日
附錄法條
水土保持法第三十三條
有下列情形之一者，處新台幣六萬元以上三十萬元以下罰鍰：
一、違反第八條第一項規定未依水土保持技術規範實施水土保持之處理與維護，或違
    反第二十二條第一項，未在規定期限內改正或實施仍不合水土保持技術規範者。
二、違反第十二條至第十四條規定之一，未先擬具水土保持計畫或未依核定計畫實施
    水土保持之處理與維護者，或違反第二十三條規定，未在規定期限內改正或實施
    仍不合水土保持技術規範者。
前項各款情形之一，經繼續限期改正而不改正者或實施仍不合水土保持技術規範者，
按次分別處罰，至改正為止，並令其停工，得沒入其設施及所使用之機具，強制拆除
及清除其工作物，所需費用，由經營人、使用人或所有人負擔。
第一項第二款情形，致生水土流失或毀損水土保持之處理與維護設施者，處六月以上
五年以下有期徒刑，得併科新台幣六十萬元以下罰金；因而致人於死者，處三年以上
十年以下有期徒刑，得併科新台幣八十萬元以下罰金；致重傷者，處一年以上七年以
下有期徒刑，得併科新台幣六十萬元以下罰金。


司法院資訊處製作；財團法人民間司法改革基金會備份。
